【裁判字號】    95,上訴,1784
【裁判日期】    951026
【裁判案由】    妨害自由
【裁判全文】
臺灣高等法院臺中分院刑事判決        95年度上訴字第1784號
上  訴  人  台灣彰化地方法院檢察署檢察官
上  訴  人
即  被  告  甲○○
選任辯護人  楊振芳律師
上  訴  人
即  被  告  丁○○
                      號
上  訴  人
即  被  告  戊○○
上二人共同
選任辯護人  林文成律師
上列上訴人因被告妨害自由案件，不服臺灣彰化地方法院95年度
訴字第649號中華民國95年6月23日第一審判決（起訴案號：臺灣
彰化地方法院檢察署94年度偵字第6851號、95年度偵字第777號
），提起上訴，本院判決如下：
    主  文
原判決撤銷。
甲○○、丁○○、戊○○均無罪。
    理  由
一、公訴意旨略以：被告甲○○、戊○○均與乙○○之姊姊李玉
    玲及姊夫高嘉隆間有債務糾葛，而被告丁○○則因戊○○向
    其借貸再轉借予李玉玲及高嘉隆，故與李玉玲及高嘉隆之間
    亦有間接之債務糾紛。民國（下同）94年6月2日上午，因法
    務部調查局調查李玉玲及高嘉隆之金融詐欺案件，委託「萬
    景藝術中心」負責人陳蒼興調查債權人等之姓名年籍資料與
    聯絡方式，陳蒼興遂通知被告甲○○、戊○○等債權人至彰
    化縣溪州鄉○○路○段之「萬景藝術中心」填寫聯絡資料，
    而被告丁○○亦至該處找尋友人。嗣於同日上午10時許，被
    告甲○○適於該處接獲李玉玲、高嘉隆位於彰化縣永靖鄉○○村○○路76之8號住所「頂新園邸」之住戶管理委員主委
    黃恆笙、張埠堂之通知，得知乙○○因受高嘉隆之委託，正
    於該處指揮其所僱請之搬家公司工人吳昭賢、吳文傑等人，
    搬遷李玉玲及高嘉隆置於該處之家具等物品，因害怕李玉玲
    等人委託乙○○搬遷物品造成脫產行為，可能使其債權無法
    實現，竟與被告戊○○、丁○○基於妨害自由之犯意聯絡及
    行為分擔，由被告甲○○駕駛其所有之車號PZ—6585號自小
    客車，搭載被告戊○○、丁○○二人前往該處，到達該處後
    ，被告甲○○、戊○○及丁○○三人隨即喝令搬家工人吳昭
    賢、吳文傑等人稱：「不准搬！」，乙○○聞之，遂出面前
    往瞭解，被告戊○○及丁○○見狀即以台語大聲稱：「押走
    、押走！」「乙○○你不要走，我們來派出所處理。」等語
    ，而被告甲○○則前往彰化縣永靖鄉○○村○○路76之8號
    李玉玲之住所（起訴書誤載為永坡路78號）內，欲阻止家具
    繼續遭人搬遷，適有李玉玲之姐李玉娟於該處，李玉娟向其
    詢問乙○○之去向，被告甲○○回答稱「講好聽一點是請去
    喝茶，講不好聽是押走。」（台語）等語。而乙○○隨即遭
    被告戊○○、丁○○二人一左一右，以手臂勾住乙○○之手
    臂，押往乙○○停放於該處之UQ－7077號自小客車上，被告
    戊○○及丁○○二人並喝令乙○○駕駛其上開車輛，搭載其
    等二人共同前往萬景藝術中心內，與債務人協調債務處理事
    宜，而被告甲○○約於當日下午2時許亦前往萬景藝術中心
    ，至同日下午4、5時許乙○○始遭釋放而離開該處。因認被
    告甲○○、丁○○、戊○○涉有94年2月2日總統令修正公布
    ，95年7月1日施行前之刑法第302條第1項之剝奪他人行動自
    由罪嫌云云。
二、按，犯罪事實應依證據認定之，無證據不得認定犯罪事實；
    又不能證明被告犯罪者，應諭知無罪之判決，刑事訴訟法第
    154條第2項、第301條第1項分別定有明文。又認定不利於被
    告之事實，須依積極證據，苟積極證據不足為不利於被告事
    實之認定時，即應為有利於被告之認定，更不必有何有利之
    證據（最高法院30年上字第816號判例參照）。而認定犯罪
    事實所憑之證據，雖不以直接證據為限，間接證據亦包括在
    內；然而無論直接或間接證據，其為訴訟上之證明，須於通
    常一般之人均不致有所懷疑，而得確信其為真實之程度者，
    始得據為有罪之認定，倘其證明尚未達到此一程度，而有合
    理之懷疑存在時，基於無罪推定之原則，即應為無罪之判決
    （最高法院76年臺上字第4986號判例參照）。復按告訴人之
    告訴，係以使被告受刑事訴追為目的，是其陳述是否與事實
    相符，仍應調查其他證據以資審認，苟其所為攻擊之詞，尚
    有瑕疵，則在此瑕疵未予究明以前，即不能遽採為斷罪之基
    礎（最高法院52年度臺上字第1300號判例、69年度臺上字第
    1531號判決參照）。
三、本件公訴人認被告甲○○、丁○○、戊○○涉有上開剝奪他
    人行動自由強制罪嫌，無非以：
(一)、告訴人乙○○迭於警詢、偵訊及本院審理時指述及證述綦詳
    ，核與證人即搬家工人吳昭賢、吳文傑等人於偵訊及原審證
    述大致相符，且證人即頂新園邸之管理委員會主委黃恆笙於
    原審審理時證稱：「我印象中，乙○○有走回來，走到卡車
    前面，當時丁○○、戊○○與乙○○走的很近，手好像有勾
    住乙○○……我看到的是他們的背影，看到丁○○、戊○○
    、乙○○三人併排……就是併排，乙○○在中間」等語，與
    證人吳文傑於原審法院證述：「有二個人架住乙○○往我們
    卡車前面的馬路走，一人一手勾住乙○○左右腋下」等語，
    及證人吳昭賢於原審證稱：「看到乙○○一左一右被勾住手
    上臂」等語均屬相符。
(二)、原審法院勘驗現場之監視錄影帶，其結果顯示：「……10時
    43分01秒：穿深色男子於告訴人左手邊，穿條紋衣服的男子
    在告訴人的右手邊，往告訴人停車的方向走去，且三人行走
    時，緊靠一起。」有原審法院95年6月9日勘驗筆錄在卷可稽
    ，應認告訴人乙○○所指稱其確實有遭戊○○及丁○○一左
    一右勾住乙○○之手臂，帶同乙○○前往開車之情，堪以採
    信。
(三)、按共同正犯，其成立不以全體均參與實施犯罪構成要件之行
    為為要件，苟有意思連絡，即應就全部行為所發生之結果，
    負其責任。參諸現場監視錄影帶畫面，可知94年6月2日10時
    42分25秒時，告訴人乙○○尚與被告甲○○等理論，同日10
    時43分01秒（即30秒後）乙○○即遭共同被告戊○○及丁○○二人一左一右以手臂勾住上手臂，往乙○○停車方向走去
    ，由被告三人共同與乙○○理論及乙○○旋即遭押走之時間
    及空間緊接，應可得知被告甲○○對於告訴人乙○○遭被告
    戊○○及丁○○強行帶走應有所知悉，且被告甲○○與戊○○均為李玉玲之債權人，且李玉玲積欠被告甲○○債務多達
    二千餘萬元，其駕車載同亦為債權人之被告戊○○、丁○○
    共同前往李玉玲之住處，復知悉乙○○旋即遭被告戊○○及
    丁○○帶走之計畫，被告甲○○縱並未直接參與押走乙○○
    之行為，亦應屬共謀共同正犯至明。
(四)、共同被告戊○○、丁○○身材均較乙○○高大、壯碩，且左
    右架住乙○○，命乙○○前往開車之情觀之，乙○○行動之
    意思自由確實遭到拘束自不待言，雖被告戊○○及丁○○嗣
    後將勾住之手臂放開，惟仍隨時陪同於乙○○之兩旁，且於
    乙○○駕車時，亦由戊○○坐於駕駛座旁邊，丁○○坐於駕
    駛座後座，足見乙○○之意思自由受到侵害之可能性尚未完
    全消除，仍有因被告二人陪同在側而使其意思決定自由未能
    實現之情形，為其主要論據。
四、訊據上訴人即被告甲○○、戊○○及丁○○等三人固自承有
    前往該處，欲阻止乙○○僱請搬家工人搬遷李玉玲住處內之
    物品，惟矢口否認有何妨害自由之犯行，被告甲○○辯稱：
    伊僅對搬家工人稱物品不得搬走，並未對於乙○○有何言語
    或行動強制其前往萬景藝術中心，且原本戊○○及丁○○係
    要帶同乙○○前往派出所處理，是乙○○自行要求前往萬景
    藝術中心等語；而被告戊○○及丁○○則辯以：其等並未對
    乙○○稱「押走」等語，僅表示因有債務糾紛，不得搬遷物
    品，且要求乙○○一同前往派出所備案，並未以手臂一左一
    右勾住乙○○之手臂，是乙○○自己要求要前往萬景藝術中
    心處理債務等語。
五、經查：
(一)、按為保護自己權利，對於他人之自由或財產施以拘束、押收
    或毀損者，不負損害賠償之責。但以不及受法院或其他有關
    機關援助，並非於其時為之，則請求權不得實行或其實行顯
    有困難者為限，民法第151條定有明文，此為刑法第21條第1
    項依法令之行為，自得為阻卻違法之事由。查，被告甲○○
    及戊○○均與乙○○之姊姊李玉玲及姊夫高嘉隆間有債務糾
    葛，而被告丁○○則因被告戊○○向其借貸再轉借予李玉玲
    及高嘉隆，故與李玉玲及高嘉隆之間亦有間接之債務糾紛，
    94年6月2日當天被告甲○○、丁○○、戊○○三人於彰化縣
    萬景藝術中心討論與李玉玲、高嘉隆債務糾紛事宜，適張埠
    堂打電話給甲○○告知李玉玲、高嘉隆上址住處有人在搬遷
    家具等物，被告甲○○等三人即趕赴李玉玲、高嘉隆上址住
    處乙節，為被告三人所自承，且為告訴人乙○○所不否認。
    而證人即萬景藝術中心負責人陳蒼興於原審具結證稱：「（
    高嘉隆與李玉玲有無委託你處理什麼事情？）民國93年10月
    的時候，永靖校長介紹認識，要處理債務的事情。」「（94
    年6月2日在你溪州萬景處，有哪些人在現場聚會？）高嘉隆
    夫妻已經跑掉了，調查局問這件事情，問說為何倒那麼多錢
    ，當天有許千惠、甲○○、林校哲、戊○○、高玉貌，還有
    一名司機及林代書約在我公司見面。」（這些人是什麼關係
    會在那裡？）調查局請我抄他們的住址要調去調查局問，這
    些人都是被高嘉隆與李玉玲倒錢，這些人都是債權人。」「
    （之後又發生什麼事情？）這中間有管理員打電話給甲○○
    說高玉貌去查封高嘉隆的房子裡面，有人去搬東西，甲○○
    與戊○○就去現場看。」「（管理員有無說是何人去搬東西
    ？）沒有。」「（甲○○、戊○○到現場去做什麼？）他們
    去看是何人要搬東西。」「（那天丁○○、戊○○為何會搭
    甲○○的車到達永坡路76號？）戊○○也是債權人，因為戊○○與丁○○不曉得永坡路的地址，所以就搭甲○○的車一
    起過去」等語（見原審卷第85至86頁背面），證人黃恆笙亦
    於原審證稱：「（你打電話給何人？）我打給校長張步堂（
    按：張埠堂之誤）。」「（為何你要打給你校長？）因為甲○○跟高嘉隆跟我們校長很熟，我知道甲○○跟高嘉隆有債
    務糾紛，所以我就打電話給我們校長」等語。核與被告甲○○等三人供承情節相符。由上可知，被告甲○○等三人與彰
    化縣永靖鄉○○村○○路76之8號屋主李玉玲、高嘉隆有債
    務糾紛，被告三人為債權人，94年6 月2日在彰化縣溪州鄉
    萬景藝術中心有部分李玉玲、高嘉隆之債權人聚會，被告甲○○接獲張埠堂電話後，與被告丁○○、戊○○趕赴彰化縣
    永靖鄉○○村○○路76之8號屋主李玉玲、高嘉隆住處，為
    保全其等可供債權擔保之李玉玲、高嘉隆屋內家具等財產，
    參照當時情況，事出緊急，確有不及受法院或其他有關機關
    援助，並非於其時為之，其請求權不得實行或其實行顯有困
    難情形，是被告甲○○等三人此部分阻止搬家工人搬移物品
    之行為，尚符合民法規定自助行為之要件，難認有何不法。
(二)、告訴人乙○○雖指證：「戊○○一見面就將我抓住，說我不
    能跑，不然就要打我，再者丁○○跟我說他是癌症末期，我
    如果反抗的話，他要要一命抵一命，所以叫我不要反抗，他
    們押我原本說『要帶去派出所』，戊○○勾左邊的手，丁○○右邊的手，甲○○在原地，甲○○是帶他們二人來的，他
    們一到，三人就講說東西不能搬，甲○○當時就留在現場，
    戊○○、丁○○將我架走」等語，乙○○之胞妹李玉娟固證
    稱：「甲○○進去李玉玲家時，我想說可能是李玉玲的朋友
    ，我就問他是誰，他說他是甲○○，之後，我就問甲○○為
    何沒有看到乙○○，甲○○就講說好聽一點請去喝茶，講不
    好聽就是押走」等語，然查，被告甲○○等三人與乙○○、
    李玉娟之胞姐、姊夫李玉玲、高嘉隆有債務糾葛，並為高嘉
    隆夫婦之債權人，94年6月2日接獲通知後趕赴彰化縣永靖鄉
    ○○村○○路76之8號屋主李玉玲、高嘉隆住處，阻止乙○○、李玉娟及其等所雇用之搬家工人搬遷李玉玲住處之家具
    財物等情，已如前述，則乙○○、李玉娟因被告甲○○等三
    人阻止其搬遷行為，難免心生不滿，其等因此所為指訴、指
    證是否可信，本屬可疑。何況，證人黃恆笙於95年6月9日在
    原審結稱：「丁○○、戊○○他們與乙○○在後門的外面，
    對乙○○講說：『不要走，我們去派出所』」等語（見原審
    卷第88頁背面、89頁），證人吳昭賢同日在原審證稱：「戊○○就說『押走，押到警察局』，另一個人就將乙○○押走
    」等語（見原審卷第93頁），可見被告甲○○等三人確實向
    告訴人乙○○提議【前往派出所】處理本件債務糾紛，衍生
    乙○○為李玉玲、高嘉隆搬家脫產疑慮事件，雖然乙○○在
    案發當天與被告甲○○等三人共同離開李玉玲住處現場後，
    未前往派出所，而開車前往彰化縣溪州鄉萬景藝術中心協調
    （離開現場時之肢體動作是否符合剝奪他人行動自由要件，
    詳如後述），但被告甲○○等三人既然預計與乙○○一起前
    往派出所，在公權力監督下處理本件搬家脫產糾紛，即難認
    定被告三人有妨害自由之主觀犯意。
(三)、雖然，證人黃恆笙於原審證稱：「（你看到乙○○走了以後
    ，何人走在前面，何人走在後面？）我看到的是他們的背影
    ，看到丁○○、戊○○、乙○○三人併排。」「（是否可以
    看出乙○○有無被勾著？）乙○○走在前面跟搬家公司說把
    東西放下來，放下來時，戊○○、丁○○壹個在前、壹個在
    後，其中壹個走過來靠近乙○○，好像有勾住乙○○的手，
    另外壹個就跟著乙○○他們走了，但我印象是有點模糊」等
    語（見原審卷第89頁）；證人吳文傑於原審證述：「那人有
    戴眼鏡，說東西一定要卸下，其他二人就將乙○○一左一右
    架住，就走了，我那時候人在卡車旁，也就是在後門的外面
    ，有二個人出來架住乙○○往我們卡車前面的馬路走」等語
    （見原審卷第91頁背面、92頁）；證人吳昭賢於原審證稱：
    伊看到乙○○一左一右被勾住手上臂等語（見原審卷第93頁
    背面）。但查，經原審本院勘驗現場之監視錄影帶，其結果
    顯示：「10時42分05秒：甲○○出現在後門與告訴人講話，
    隨後又進入頂新園邸，告訴人持續於貨車旁指揮搬家公司工
    人。10時42分25秒：被告三人在貨車後與告訴人談話，告訴
    人右手邊穿著直條紋衣服之男子為丁○○，左手邊穿著深色
    衣服者為戊○○，告訴人之前者為甲○○。10時43分01秒：
    穿深色男子於告訴人左手邊，穿條紋衣服的男子在告訴人的
    右手邊，往告訴人停車的方向走去，且三人行走時，緊靠一
    起。10時44分左右：三人往回走，三人行走距離約有一個手
    臂的長度，且有前有後。10時46分左右：三人往告訴人停車
    的方向走去，三人行走距離也有一個手臂的距離，且有前有
    後。」有原審95年6月9日審理筆錄在卷可稽，依監視器畫面
    可知被告戊○○、丁○○在94年6月2日10時43分01秒之後，
    雖有與告訴人乙○○並排行走，但未見有一左一右勾住乙○○上臂情形，且同日10時46分以後，被告戊○○、丁○○與
    告訴人乙○○前往告訴人停車方向走去，三人之間有一臂之
    隔，且有前後順序，則證人黃恆笙、吳文傑、吳昭賢上開關
    於被告戊○○、丁○○一左一右架住乙○○上臂，核與監視
    器錄影畫面不符，難認屬實。更何況，94年6月2日搬遷當日
    共出動2輛小貨車、1輛大貨車，搬運工人共5人，業經證人
    吳文傑結證在卷（見原審卷第90頁），連同在場之乙○○、
    李玉娟，則告訴人方面在場之人至少有7人。被告甲○○、
    丁○○、戊○○三人於案發當時年過或年近半百（參閱年籍
    資料），且素無暴力犯罪前科紀錄，有臺灣高等法院被告前
    案紀錄表3份在卷可稽，縱使被告甲○○等三人均非瘦小，
    但其等既非持有刀槍，對方復人多勢眾，告訴人乙○○指稱
    其等在光天化日眾目睽睽之下，公然挾持剝奪告訴人乙○○
    之自由，依照現場雙方人數，顯違常情，告訴人指訴是否可
    信，益加可疑。
(四)、再者，94年6月2日離開李玉玲上址住處搬運現場時，係駕駛
    告訴人乙○○所有UQ－7077號自小客車，被告丁○○、戊○○與告訴人共三人共乘一車，由告訴人乙○○駕駛，被告戊○○坐右前座，被告丁○○坐左後座，由告訴人乙○○駕車
    前往彰化縣溪州鄉萬景藝術中心各節，業經乙○○證述甚詳
    ，如果被告丁○○、戊○○意在妨害告訴人之自由，理應由
    被告丁○○、戊○○其中一人駕車，操控車輛走向，並由另
    一人拘束告訴人自由，防止其逃脫，始克達成目的，然被告
    丁○○、戊○○並未持有刀槍，復未駕駛該車，則當日告訴
    人駕車及被告丁○○、戊○○乘坐方式，亦難認為有剝奪告
    訴人之自由。何況，UQ－7077號自小客車其車型，為雙門跑
    車，坐後座之人需椅背往前推才可以進出，無法自己開門下
    車乙事，亦據告訴人乙○○在本院陳述至明（見本院卷95年
    10月12日審判筆錄第10頁），倘若被告丁○○、戊○○二人
    在該車上妨害告訴人之自由，因該車後座之人（一人）已被
    車身椅背拘限於後座，無法離開，僅餘另一人在右前座，告
    訴人復掌握方向盤之情況下，則告訴人將車開往人多或警察
    局、派出所開門離開、求救，乃輕而易舉，然告訴人不此之
    圖，仍駕車前往萬景藝術中心，可見駕車前往乃出自告訴人
    之自由意願。更何況，自彰化縣永靖鄉○○村○○路76之8
    號「頂新園邸」李玉玲、高嘉隆住處，至台一線省道（按：
    萬景藝術中心位於彰化縣溪州鄉○○路○段68號，緊鄰台一
    線省道，參見本院卷第47、48頁附彰化縣警察局北斗分局95
    年9月15日北警分偵字第0950020383號函），往南前往彰化
    縣溪州鄉，需要經過位於台一線省道上之彰化縣警察局永靖
    分駐所，時間約為2分鐘，車程700公尺，有彰化縣警察局員
    林分局95年9月15日員警分偵字第0950021754號函及附圖在
    卷足憑（見本院卷第45、46頁）。是以，被告駕駛其所有UQ
    －7077號自小客車自「頂新園邸」離開，倘有被剝奪行動自
    由情形，告訴人大可逕將車輛開往700公尺外之永靖分駐所
    ，報案求救，由此益證告訴人所謂在「頂新園邸」為被告甲○○等三人挾持離開，在車上又被被告丁○○、戊○○剝奪
    自由等語，顯不可取。
(五)、告訴人乙○○於偵查中向檢察官提出：其與證人即萬景公司
    負責人陳蒼興於94年6月11日下午4時18分之電話通話譯文：
    「……我自信去你那，不會給人安那，我不知去了會給阿富
    打（指洪聰富），你是1個人格者，我才敢去」等語（見94
    年度他字第800號卷第20頁），更可見告訴人乙○○係自己
    心甘情願主動與被告甲○○等三人前往萬景藝術中信無訛。
    至於，洪聰富毆打告訴人部分，業經洪聰富坦白承認，並有
    臺灣彰化地方法院檢察署檢察官95年度偵緝字第309號聲請
    簡易判決處刑書影本1份附卷可按（見原審卷第138頁），但
    此部分係告訴人於萬景藝術中心與被告甲○○等三人協商時
    ，洪聰富臨時起意所為，尚難以此認定被告甲○○三人有何
    剝奪告訴人行動自由之犯行。
六、綜上所述，本件除告訴人乙○○及證人李玉娟、吳昭賢、吳
    文傑、黃恆笙上開有瑕疵之指述及證述外，尚乏積極證據足
    資證明被告甲○○、丁○○、戊○○確有公訴人所指以非法
    方法，剝奪告訴人行動自由之犯行。則本件檢察官所提出之
    證據，不足為被告甲○○、丁○○、戊○○有罪之積極證明
    ，其指出證明之方法，亦無從說服法院形成對被告有罪確信
    無疑之心證。此外，復查無其他積極確切證據，足認被告甲○○、丁○○、戊○○三人有何檢察官所指之強制罪行，自
    應為無罪之諭知。
七、原審疏未審究上情，被告三人遽予論罪科刑，尚有未恰，被
    告甲○○、丁○○、戊○○上訴意旨否認犯罪，為有理由，
    公訴人上訴意旨認被告甲○○、丁○○、戊○○三人均屬有
    罪，且原審量刑過輕為無理由，自應由本院將原審判決撤銷
    改判，並對被告吳添明、丁○○、戊○○為無罪之諭知。
據上論結，應依刑事訴訟法第369條第1項前段、第364條、第301
條第1項，判決如主文。
本案經檢察官丙○○到庭執行職務。
中    華    民    國    95    年    10    月    26    日
               刑事第八庭  審判長法  官  羅  得  村
                                 法  官  張  靜  琪
                                 法  官  陳  宏  卿
上列正本證明與原本無異。
如不服本判決應於收受送達後十日內向本院提出上訴書狀，其未
敘述上訴之理由者並得於提起上訴後十日內向本院補提理由書（
均須按他造當事人之人數附繕本）。
                                 書記官  柯  孟  伶
中    華    民    國    95    年    10    月    27    日
                                                      Ｆ


司法院資訊處製作；財團法人民間司法改革基金會備份。
